【裁判字號】    97,易,619
【裁判日期】    980107
【裁判案由】    竊盜
【裁判全文】
臺灣雲林地方法院刑事判決               97年度易字第619號
公  訴  人  臺灣雲林地方法院檢察署檢察官
被      告  乙○○
上列被告因竊盜案件，經檢察官提起公訴（97年度調偵字第107
號），本院判決如下：
    主  文
乙○○無罪。
    理  由
壹、公訴要旨：
  一起訴事實：
    乙○○於民國96年6 月12日與財政部國有財產局臺灣中區辦
    事處雲林分處所有之雲林縣古坑鄉○○段古坑小段2-377 、
    2-392 、2-393 、2 -396、2-955 、2-956 、2- 957、2-95
    8 等地號土地（下稱系爭8 筆土地）之承租人己○○簽訂協
    議書，承攬向主管機關雲林縣政府申請並施作上開8 筆土地
    之水土保持及山坡地開發工程，嗣於96年10月間雲林縣政府
    核准上開2-377 地號土地（下稱第2-377 地號土地）之水土
    保持工程施工，乙○○並將上開工程轉包予甲○○（檢察官
    已另為不起訴之處分）施作，詎乙○○竟意圖為自己不法之
    所有，於96年11月14日8 時許，指示甲○○所僱請之工人，
    砍伐上開8 筆土地內之樹木40株後竊取之，得手後，變賣砍
    伐後之樹木，將所得之款項充作乙○○應給付工人施工之工
    資。嗣於96年11月29日，己○○之夫戊○○至上開土地時發
    現樹木遭砍伐，報警而查獲。
  二起訴法條：
    刑法第320 條第1 項竊盜罪。
  三起訴證據：
    (一)文書證據：
      1.協議書。
      2.國有林地租賃契約書8 份。
      3.現場照片18張。
      4.第2-377 地號土地申請實施簡易水土保持相關資料。
      5.雲林縣警察局斗南分局東和派出所報案紀錄。
    (二)供述證據：
      1.證人甲○○、戊○○於警詢時之證述。
      2.證人甲○○、戊○○於偵查中之證述。
貳、本院之判斷：
  一程序部分：
    (一)按被告以外之人於審判外之陳述，雖不得以之直接作為認
      定犯罪事實存否之證據，但非不得作為彈劾證據，用來爭
      執被告或證人陳述之證明力，最高法院96年度臺上字第14
      79號判決可資參照。故證人甲○○、戊○○於本院審理外
      所為陳述，均得作為本院認定證人證詞可信性之彈劾證據
      ，合先敘明。
    (二)次按被告以外之人，於審判外之言詞或書面陳述，除法律
      有規定者外，不得作為證據，刑事訴訟法第159 條第1 項
      定有明文，而所謂法律有規定者，即包括同法第159 條之
      1 至之5 所規定傳聞證據具有證據能力之例外情形。故如
      欲採被告以外之人於審判外之言詞為證據時，必須符合法
      律所規定之例外情形，方得認其審判外之陳述有證據能力
      （最高法院94年度臺上字第948 號判決意旨參照）。本件
      證人甲○○、證人戊○○於警詢時所製作之筆錄，係被告
      以外之人，於審判外之陳述，屬傳聞證據，且被告對於上
      開筆錄均有意見（本院卷第42頁反面），依刑事訴訟法第
      159 條第1 項規定，上開證據方法應予排除，不得作為本
      案證明被告有罪之依據。
    (三)再按證人、鑑定人依法應具結而未具結者，其證言或鑑定
      意見，不得作為證據，刑事訴訟法第158 條之3 定有明文
      。證人戊○○及證人甲○○在偵查中之指訴，均未經具結
      ，自無證據能力，不得為本案證據。
    (四)至其餘公訴人所提出之書面證據及第2-377 地號土地申請
      實施簡易水土保持相關資料、雲林縣警察局斗南分局東和
      派出所報案紀錄，被告迄言詞辯論終結前亦未聲明異議，
      本院審酌該等書面供述證據之取得過程並無瑕疵，與本案
      待證事實間復具有相當之關聯性，以之為本案證據尚無不
      當，自得採為證據，合先敘明。
  二實體部分：
    (一)按犯罪事實應依證據認定之，無證據不得認定犯罪事實。
      又不能證明被告犯罪者，應諭知無罪之判決，刑事訴訟法
      第154 條第2 項、第301 條第1 項分別定有明文。次按認
      定不利於被告之事實，須依積極證據，苟積極證據不足為
      不利於被告事實之認定時，即應為有利於被告之認定。再
      事實之認定應憑證據，如未能發現相當證據，或證據不足
      以證明，自不能以推測或擬制之方法，以為裁判基礎；另
      認定犯罪事實所憑之證據，雖不以直接證據為限，間接證
      據亦包括在內，然無論直接或間接證據，其為訴訟上之證
      明，須於通常一般之人均不致於有所懷疑，而得確信其為
      真實之程度者，始得據之為有罪之認定，倘其證明尚未達
      到此一程度，而有合理性懷疑之存在時，即無從為有罪之
      認定（最高法院30年上字第816 號、30年上字第1831號、
      40年臺上字第86號及76年臺上字第4986號判例參照）。又
      刑事訴訟法第161 條已於91年2 月8 日修正公布，其第1
      項規定：檢察官就被告犯罪事實，應負舉證責任，並指出
      證明之方法。因此，檢察官對於起訴之犯罪事實，應負提
      出證據及說服之實質舉證責任。倘其所提出之證據，不足
      為被告有罪之積極證明，或其指出證明之方法，無從說服
      法院以形成被告有罪之心證，基於無罪推定之原則，自應
      為被告無罪判決之諭知（最高法院92年臺上字第128 號判
      例參照）。
    (二)訊據被告乙○○堅決否認有何指示甲○○所僱請之工人砍
      伐系爭8 筆土地內樹木之行為，辯稱：上開砍伐行為均為
      甲○○所為，被告乙○○並不知情等語。
    (三)經查：
      1.乙○○於96年6 月12日與己○○就系爭8 筆土地簽訂協
        議書，承攬向主管機關雲林縣政府申請並施作上開8 筆
        土地之水土保持及山坡地開發工程，嗣於96年10月間雲
        林縣政府核准第2-377 地號土地之水土保持工程施工，
        乙○○並將上開工程轉包予甲○○施作等情，除據被告
        供承不諱外，亦經證人戊○○、甲○○於本院審理時證
        述明確，復有協議書、國有林地租賃契約書8 份、第2-
        377 地號土地申請實施簡易水土保持相關資料在卷可按
        （警卷第18至28頁、本院卷第93至103 頁），上開事實
        堪予認定。
      2.證人甲○○曾於96年11月17日、96年11月29日至系爭8
        筆土地中之第2-377 地號土地及其他地號土地砍伐樹木
        等情，業據證人戊○○於本院審理時證稱：「（問：有
        一天砍樹木時，你也有去？）答：因為有人管理，他打
        電話跟我說有人偷砍樹，我當時在日月潭，我跟他說先
        去派出所報案，結果甲○○在溪邊那裡整地…」、「（
        問：隔天他還有砍？）答：不是隔天，是經過約1 個禮
        拜…，剛好住在工寮的2 個工人、甲○○和他叫的工人
        ，總共約7 、8 個…」、「（問：第1 天砍的範圍，是
        否你和乙○○打契約的範圍【指第2-377 地號土地】？
        ）答：對…」、「（問：…第2 次？）答：經過1 個禮
        拜」、「（問：不是第2 天？）答：不是，經過1 個禮
        拜，幫我管理的那個人又打電話跟我說樹來又被偷砍…
        」、「（問：這次你看到他們砍的範圍？）答：別的地
        方，不是古坑小段2-377 地號」、「（問：他們砍的那
        塊約在那裡？）答：不同地方。392 、399 那邊。第1
        天是在溪邊左邊，第2 次是在右邊」、「（問：第2 次
        你發現後，你當天有去報案？）答：對」等語（本院卷
        第81頁反面、第83頁反面、第84頁）。證人甲○○亦證
        稱：「（問：第1 天戊○○夫妻有無跟你說界址到何處
        ？）答：沒有說。但是工人砍時沒有錯，就是他申請的
        那個地點」、「（問：【第2 次】砍的範圍？）答：在
        第1 天砍的範圍旁邊」等語（本院卷第77頁反面、第78
        頁反面）。足認甲○○曾僱用工人砍伐樹木2 次，第1
        次砍伐範圍為第2-377 地號土地，第2 次砍伐範圍則為
        第2-377 地號土地以外之土地，且甲○○於上開2 次砍
        伐樹木時均在場。又依雲林縣警察局斗南分局東和派出
        所受理各類案件紀錄表所載，本案共有2 次報案紀錄，
        第1 次案發時間及報案時間均為96年11月17日8 時15分
        ，第2 次案發時間及報案時間則分別為96年11月29日9
        時0 分及96年12月12日10時0 分，有上開紀錄表2 份附
        卷可參（本院卷第117 、118 頁），因此，甲○○曾於
        96年11月17日僱用工人砍伐第2-377 地號土地上之樹木
        ，復於96年11月29日再度僱用工人砍伐第2-377 地號土
        地以外之土地上之樹木，甲○○於上開2 次砍伐樹木時
        均在場等情，均堪認定，起訴書所列之96年11月14日，
        應有所誤。
      3.查證人戊○○就第1 次砍樹之情形證稱：「（問：當天
        你就有交待全部不可以砍了？）答：對」、「（問：他
        們如何回答？）答：甲○○他說他不知道，是乙○○叫
        他砍的」、「（問：當天他有無聯絡被告？）答：有，
        我打電話給乙○○說怎麼把我的樹木都砍掉，他說他沒
        有來，他不知道，我說你的工人在砍」等語，就第2 次
        砍樹之情形亦證稱：「…我就說1 棵都不可以砍，為何
        又砍，但是他說乙○○跟他說這些都可以砍，我馬上打
        電話給乙○○，說樹木不可以砍，他說他叫2 個工人顧
        著不可以砍樹，但是那2 個工人都在砍」等語（本院卷
        第83頁反面、第84頁正面）。堪認證人戊○○所證述被
        告指示甲○○砍伐樹木乙情，均係聽甲○○轉述，而非
        證人戊○○親自見聞，且經證人戊○○於2 次砍伐當時
        以電話質問被告為何僱用工人砍伐樹木時，被告均於電
        話中回答其不知情，是證人戊○○前揭證言亦無法證明
        被告有指示甲○○為2 次砍伐樹木之行為。
      4.又依證人丁○○證稱：「（問：你跟乙○○有一起下來
        3 次？）答：對」、「（問：前2 次都去找甲○○？）
        答：對」、「（問：第1 次去說了什麼？）答：問甲○○，乙○○有這個案子，你有無辦法做，甲○○說可以
        ，大體上就說這樣」、「（問：甲○○當天有無叫別人
        來？）答：第1 、2 次都沒有」、「（問：第2 次談什
        麼？）答：乙○○說縣政府公文已經准了，並且已經寄
        出，若沒有事情，陪他下來看看，順便跟甲○○聊天」
        、「（問：前2 次甲○○有無找工人過來大家一起談？
        ）答：沒有」、「（問：後來還有下來第3 次？）答：
        就是去那塊地現場」、「（問：你們這次下來到現場，
        主要的意義是什麼？）答：乙○○跟甲○○說核准函的
        範圍在哪裡」、「（問：剛剛乙○○問你，他有跟甲○○說樹木不可以繼續砍，他說你和丙○○有聽到，你剛
        剛回答是，這是何時的事？）答：那是我聽乙○○跟我
        說，他說甲○○砍伐超過核准函的範圍」、「（問：在
        何處說的？）答：在餐廳吃飯時」、「（問：當時甲○○是否在場？）答：有」、「（問：那時候為何會去餐
        廳吃飯？）答：就是乙○○要下來跟甲○○說這件事」
        、「（問：下來的情形？）答：乙○○有說甲○○砍伐
        超過範圍，他要當面邀我下來跟甲○○說他已經砍伐超
        過，不可以再砍…」等語（本院卷第108 至110 頁），
        其係證稱其陪同被告與乙○○見面共4 次，被告前2 次
        與甲○○見面時並未有工人在場，且被告於第4 次見面
        時有向甲○○告知砍伐超過範圍等情。
      5.證人甲○○雖於本院審理時具結證稱：其2 次僱用工人
        砍伐樹木均係依被告之指示所為，被告於第1 次見面時
        即同意工人以砍伐之樹木折抵工資云云。惟查：
        (1)證人甲○○於偵訊時先陳稱：「（問：告訴人稱你們
          是有意盜挖樹木販賣，並非誤認該地點係屬承租範圍
          ？）答：當時乙○○和我及告訴人夫妻有在現場，乙○○有告訴工人挖取的樹木，由工人自行拿去賣，來
          折抵工資，告訴人夫妻都在場，並且同意」云云（偵
          卷第17頁），嗣於本院審理時改稱：「（問：第1 天
          砍的時候，乙○○沒有在場？）答：沒有」、「（問
          ：第1 天砍的時候，戊○○夫婦都有去？）答：2 個
          都有去」、「（問：你剛剛說到乙○○有說這些樹木
          要給工人抵工資，這是何時說的？）答：他第1 次去
          我家時，我就叫工人來跟他談了，他說砍下的地上物
          ，這些樹木，麻煩工人處理，看他們要如何使用，抵
          工資」云云（本院卷第76頁反面）。其就第1 次砍樹
          時被告是否在場之供述內容已有矛盾。
        (2)再2 次砍伐樹木之時間分別為96年11月17日及同年月
          29日乙情，業據認定如前，而證人甲○○於本院審理
          中先證稱：「（問：總共砍幾棵？）答：小小棵的，
          半卡車而已，不到1 台車，戊○○就說不可以砍了，
          說地點不對，我們就停下來了」、「（問：砍樹木5
          個人都砍？）答：對。做1 天半而已。戊○○就說不
          行，地點不對」、「（問：戊○○怎麼知道有砍超過
          範圍？）答：他人有去」、「（問：何時發現？）答
          ：第2 天，戊○○才說地點不對，不可以砍了，我說
          要等乙○○交代才可以砍，後來砍下來的樹木都放在
          那裡，沒有載走」、「（問：第1 天戊○○夫妻去時
          ，有無說你們砍錯？）答：沒有，那是第2 天」、「
          （問：第1 天有無說不可以砍？）答：沒有…」、「
          （問：第2 天你們幾點開始做？）答：8 點多開始做
          ，10點多戊○○就來了」云云，嗣又改稱：「（問：
          你說第2 天，戊○○說經過1 個禮拜，你們2 個人說
          的不同，有何意見？）答：是我記錯了…」云云（本
          院卷第73頁反面、第74、78頁、第85頁反面）。其先
          證稱2 次砍樹行為只間隔1 天，告訴人戊○○係於第
          2 天中午方告知不得砍樹，嗣經本院訊問為何與被告
          戊○○證述2 次砍樹時間之內容不同後，方改稱記憶
          錯誤云云。
        (3)衡諸證人丁○○認識甲○○已1 、20年，與被告於96
          年5 、6 月方認識，且和被告並無特殊情誼，足見證
          人丁○○並無故意為不利於證人甲○○或被告之動機
          。反之，證人甲○○就2 次砍伐樹木之情節有上開相
          矛盾之證述，復參以證人甲○○於上開2 次砍伐樹木
          時均在場，且工人大部分由其所僱用等情，亦據認定
          如前，又依卷內所附現場照片所示，遭砍伐之樹木數
          量、體積均非少數，有前揭照片附卷可稽（警卷第44
          至52頁），況證人戊○○亦證稱甲○○及所僱用之工
          人係以電鋸砍伐及大型拖吊車載運等語（本院卷第82
          頁、第84頁反面），顯見砍伐樹木需大批工具及大量
          勞力，是證人甲○○參與上開2 次砍伐樹木行為程度
          非輕，卻稱其並未向被告收取任何工資，純粹係受被
          告之託而為云云（本院卷第72頁反面），其證述內容
          顯係避重就輕，而有偏頗之虞，堪認當以證人丁○○
          之證詞較為可採，自不得以證人甲○○之證詞而認被
          告有指示甲○○為2 次砍伐樹木之行為。被告抗辯其
          並未同意以樹木折抵工資，及其有告知甲○○不可再
          砍伐樹木等語，應可採信。又若被告確實有於事前知
          悉甲○○砍伐樹木，當毋庸於第1 次砍伐樹木後再告
          知甲○○已超過核准範圍不可再砍伐樹木，因此，堪
          認被告抗辯其事前就2 次砍伐樹木行為均不知情等語
          ，亦足採信。
    (四)綜上所述，本件依公訴人提出證據之證明力，尚未達於使
      本院確信起訴之犯罪事實為真實之程度，而形成被告必然
      有罪之心證。此外，本院復查無其他積極證據足認被告有
      檢察官所指之上述犯行，基於首揭說明及無罪推定之原則
      ，即應為被告無罪判決之諭知。
、適用法律依據：刑事訴訟法第301 條第1 項。
本案經檢察官梁義順到庭執行職務。
中    華    民    國    98    年    1     月    7     日
                  刑事第二庭  審判長法  官  劉國賓
                                    法  官  王素珍
                                    法  官  陳美利
以上正本證明與原本無異。
如不服本判決應於收受判決後10日內向本院提出上訴書狀，並應
敘述具體理由；其未敘述上訴理由者，應於上訴期間屆滿後20日
內向本院補提理由書（均須按他造當事人之人數附繕本）。「切
勿逕送上級法院」。
                                    書記官  張菀純
中    華    民    國    98    年    1     月    7     日


司法院資訊處製作；財團法人民間司法改革基金會備份。
